最高法院刑事判決　　　　　　九十六年度台上字第四四四九號
上　 訴　 人　台灣高等法院檢察署檢察官
上 　訴 　人
即 　被 　告　甲 ○ ○
選 任辯護 人　呂 福 元律師
上 　訴 　人
即　 被　 告　乙 ○ ○
選 任辯護 人　楊 致 一律師
上 　訴　 人
即　 被　 告　子 ○ ○
選 任辯護 人　劉　　楷律師
　　　　　　　蔡 文 燦律師
上 　訴 　人
即　 被 　告　戊 ○ ○
選 任辯護 人　李 尚 澤律師
上 　訴 　人
即　 被　 告　壬○○○
　　　　　　　　　　　　路77號
上 　訴 　人
即　　被　告　己 ○ ○
選 任辯護 人　戴 夏 官律師
上 　訴 　人
即　 被　 告　辛 ○ ○
被　　　　告　寅 ○ ○
　　　　　　　丙 ○ ○
上列二人共同
選 任辯護 人　連 銀 山律師
被　　　　告　丁 ○ ○　男民國○○年○○月○○日生
　　　　　　　　　　　　身分證統一編號：Ｚ000000000
　　　　　　　　　　　　住台灣省桃園縣楊梅鎮○○路113號
　　　　　　　　　　　　住台灣省桃園縣楊梅鎮○○路111號
　　　　　　　庚 ○ ○　男民國○○年○月○○日生
　　　　　　　　　　　　身分證統一編號：Ｚ000000000
　　　　　　　　　　　　住台灣省桃園縣楊梅鎮○○街268號
　　　　　　　癸 ○ ○　女民國○○年○月○日生
　　　　　　　　　　　　身分證統一編號：Ｚ000000000
　　　　　　　　　　　　住台灣省桃園縣楊梅鎮○○路桃113
　　　　　　　丑 ○ ○　女民國○○年○○月○○日生
　　　　　　　　　　　　身分證統一編號：Ｚ000000000
　　　　　　　　　　　　住台灣省桃園縣楊梅鎮○○路2段552
　　　　　　　辰 ○ ○　男民國○○年○月○○日生
　　　　　　　　　　　　身分證統一編號：Ｚ000000000
　　　　　　　　　　　　住台灣省桃園縣楊梅鎮○○路32巷
　　　　　　　卯 ○ ○　男民國○○年○月○○日生
　　　　　　　　　　　　身分證統一編號：Ｚ000000000
　　　　　　 　　　　 　住台灣省桃園縣楊梅鎮○○路28號
　　　　　　　　　　　　住台灣省桃園縣楊梅鎮高山里9鄰31
上列三人共同
選 任辯護 人　連銀山律師
上列上訴人等因被告等違反貪污治罪條例案件，不服台灣高等法
院中華民國九十五年四月二十八日第二審更審判決（九十三年度
上更(二)字第七００號，起訴案號：台灣桃園地方法院檢察署八十
三年度偵字第九九五九、九九六０、九九六五、一００九三、一
０二二七、一一０九七、一一九三四、一二三０三、一二三四七
號），提起上訴，本院判決如下：
    主  文
原判決關於甲○○、乙○○、子○○、庚○○、戊○○、壬○○
○、己○○、寅○○、卯○○、癸○○、丙○○、丁○○、丑○
○、辰○○部分均撤銷，發回台灣高等法院。
檢察官對辛○○之上訴暨己○○、辛○○之上訴均駁回。
    理  由
一發回部分
本件原判決認定一、上訴人即被告甲○○於民國七十九年三月一
日擔任桃園縣楊梅鎮第十一屆鎮長，於八十三年三月一日連任同
鎮第十二屆鎮長，負責綜理楊梅鎮公所政務並指揮監督所屬機關
及員工，上訴人即被告乙○○自七十九年三月一日起擔任楊梅鎮
鎮公所秘書，負責承鎮長之命，處理事務，上訴人即被告子○○
原為楊梅鎮公所清潔隊隊長（八十二年十月二十三日調桃園市平
鎮市民政課長），負責環境清潔，均為依據法令從事公務之人員
。楊梅鎮在七十九年間因舊有位於三湖里垃圾場使用已達飽和，
經鎮公所公開徵求垃圾場用地，尋得轄內頭湖段如原判決附表一
、二（下稱附表一、二）所示地號土地二十八筆，面積6.9829公
頃及下陰影窩段如原判決附表三所示地號土地七筆，面積 2.7公
頃兩處土地以為垃圾衛生掩埋場用地，七十九年六月間鎮公所陳
報台灣省政府會勘，台灣省政府環境保護處分別於七十九年七月
十六日、八十年二月十一日函覆經會勘結果認如附表一、二所示
之土地適合設置垃圾場，甲○○即於八十年三月一日與主任秘書
乙○○、清潔隊長子○○、財政課代課長鄧易鈞、主計室主任彭
元紹、鎮代表會主席彭盛祿、副主席亦即上訴人即被告己○○等
組成購地委員會，分別與上開地號所有權人討論購地事宜，其中
如附表一、二所示土地所有權人彭盛崇、陳國章等並出具同意書
，願以每公頃新台幣（下同）一千五百萬元之價格讓售予楊梅鎮
公所，並願負擔按土地公告現值所計算之土地增值稅，但因預算
遭代表會議決「保留」無法購置，因而將購地計畫暫予擱置。嗣
因楊梅鎮垃圾問題愈演愈烈，鎮公所購買如附表一所示土地充當
垃圾場用地勢在必行，甲○○、乙○○（二人曾分別任楊梅鎮青
商會第五屆會長、第十一屆會長）認如取得如附表一所示土地，
再轉售予鎮公所必有利潤，乃建議國際青商會友人被告卯○○、
被告丁○○、被告丙○○（三人曾分別任楊梅鎮青商會第十屆、
第七屆、第十二屆會長）、被告寅○○（曾任觀音國際青商會第
六屆會長）、被告辰○○、被告丑○○（卯○○等人詳如無罪部
分所述）購買如附表一所示之土地，並推由卯○○、寅○○出面
向附表一所示土地之所有權人彭盛崇、葉國賓、彭明光、彭阿肇
、陳光明、楊煜基等達成以每臺甲一千三百萬元價格（農地移轉
免增值稅）購買，並移轉登記於寅○○名下，寅○○再於八十二
年三月間將如附表一所示之土地移轉登記於丑○○名下；甲○○
則於八十二年四月間，為辦理垃圾衛生掩埋場之土地購置，乃指
定由鎮公所一級主管林廷煥、謝慶洲、李春增、余聲明、彭元紹
、鄧易鈞、子○○、許碧純、曾國政等人及鎮民代表張馨文組成
垃圾場購地小組（下稱購地小組），並指定秘書乙○○任召集人
，購地小組在數次討論會中，除乙○○、子○○外，均反對以每
公頃不含土地增值稅二千七百萬元，與市價顯不相當之高價購買
上開土地，乙○○見大部分購地小組委員均反對購買，乃於八十
二年七月七日第七次會議時提議，將購地問題改交由上級機關桃
園縣政府決定，購地小組其他委員雖不表贊同，惟在召集人乙○
○之堅持下只好勉強同意，但均表示需將價格過高之問題報知縣
政府。子○○身為楊梅鎮公所清潔隊長，且係楊梅鎮公所於八十
二年四月間所組成之購地小組成員，在數次會議中均明知地價偏
高以及購地小組未決議以四億三千零九十八萬四千五百八十八元
之價格購買附表一、二所示之土地，竟與甲○○及乙○○共同基
於舞弊之犯意聯絡，依甲○○、乙○○之指示，具函於主旨內載
明「本鎮擬購新建垃圾衛生掩埋場用地面積6.9829公頃，總計價
款新台幣四億三千零九十八萬四千五百八十八元整」等語，並於
報請縣府核備之文書上，僅於說明欄內附送上開會議紀錄及其他
徵求土地之公告等資料，而故意於該文書上未予載明地價過高之
事實，致桃園縣政府誤認楊梅鎮公所已通過以每公頃六千一百七
十二萬元之不合理高價購買附表一、二所示之土地充作垃圾場用
地，而准予核備，甲○○旋於同年七月二十九日與丑○○及黃福
達等人簽訂買賣契約以每公頃六千一百七十二萬元（含土地增值
稅）購買如附表一、二所示之土地，致楊梅鎮公所以相較時價顯
不合理之價格買受如附表一、二所示之土地，並依鎮公所與丑○
○所簽之上開買賣契約第三項之約定，於簽約時支付三千五百萬
元，並函請縣政府補助六千二百萬元，交付給出賣人丑○○，顯
有舞弊之情事。二、(一)緣楊梅鎮公所於八十年十一月間，奉桃園
縣政府函示，准鎮公所於八十二年政府會計年度，提前興辦原計
劃於八十五年度之第五公墓公園化興建納骨堂工程（下稱納骨堂
工程），並指示於八十一年六月將工程計畫、預算呈報縣政府，
預算為中央補助一千零五十萬元，省府補助五百二十五萬元，鄉
鎮自籌經費六百萬元，合計二千一百七十五萬元，計劃興建納骨
堂（地下一層、地上三層，可置一萬二千二百個骨罈）、骨灰架
、停車場、金爐、綠化等工程。嗣納骨堂工程因投標廠商不足，
四度流標後，己○○時任鎮民代表會代表兼副主席、上訴人即被
告戊○○時任楊梅鎮瑞原里里長均明知上開納骨堂工程勢必於年
度內再行招標，見有機可乘，竟共同意圖為自己不法之所有，出
面尋覓有意承攬上開工程之承包商，在尋得上訴人即被告壬○○
○有意承攬後，己○○、戊○○即同赴楊梅鎮○○路○段三三五
巷二十六號壬○○○住處，向壬○○○佯稱鎮公所納骨堂工程招
標事宜由渠等負責安排，並向壬○○○保證必定得標，惟須支付
渠等二百萬元以為酬勞，致使壬○○○陷於錯誤，乃與己○○、
戊○○討價還價，最後同意支付己○○、戊○○一百五十萬元。
壬○○○同意支付己○○、戊○○一百五十萬元後，己○○、戊
○○即指示壬○○○自行覓妥三家營造廠商投標，並告知底價為
二千二百四十五萬五千元，壬○○○旋透過友人羅文國（業經判
處有期徒刑一年，緩刑四年確定）尋找廠商借牌投標，經商議以
總工程款百分之五，及提供百分之六十之進貨發票以為扣抵，向
嘉康營造有限公司（下稱嘉康公司）負責人高家輝（業經判決無
罪確定）借用嘉康公司牌照投標，另羅文國在未徵得通成營造有
限公司（下稱通成公司）負責人鄭俊通、上銓營造股份有限公司
（下稱上銓公司）負責人廖運輝同意之情況下，擅自盜用通成公
司、上銓公司因業務關係所寄放之公司大、小副章，偽造通成、
上銓公司標單等私文書，持交不知情之壬○○○向鎮公所圍標該
納骨堂工程。八十二年六月二十二日上午十時許，上開工程開標
由楊梅鎮鎮公所民政課技士被告庚○○負責審查標單及押標金事
項。詎庚○○明知嘉康公司之押標金未依楊梅鎮公所營繕工程投
標押標金繳退要點繳交，而以支票替代，與楊梅鎮公所營繕工程
投標須知要求不符，投標無效，應予流標，竟在其職務上所掌第
五次開標紀錄表之公文書，未將嘉康公司上開不合規定事項予以
審查記載，矇使壬○○○得標，足生損害楊梅鎮公所公開招標之
正確性。壬○○○得標後即於八十二年七月三日簽發其台灣中小
企業銀行楊梅分行10421－5帳戶、票號AH 0000000號、面額一百
萬元即期支票一紙，由其妻葉秀榮在台灣中小企業銀行楊梅分行
交予戊○○，戊○○即刻背書提領現金，帶至鎮公所對面三和商
店前交給等候之己○○，己○○當即收下其中九十七萬元，而將
其餘三萬元分予戊○○。戊○○則再向壬○○○索取未付之五十
萬元，壬○○○即陸續簽發如原判決附表四（下稱附表四）所示
之支票（票號、實際發票日、票載發票日、面額均詳如附表四所
示）及交付原判決附表五（下稱附表五）所示之現金（日期及金
額均詳如附表五所示），總計六十八萬元中之五十萬元交予戊○
○，充為前開一百五十萬元之尾款。(二)壬○○○因支付前開一百
五十萬元予己○○及戊○○，致利潤大減，為降低工程成本，竟
擅自不按工程圖說施工，將工程合約中第四十五項鋼支撐、第四
十六項鋼軌樁、第四十七項襯木板塞縫、第五十二項安全圍籬等
施工項目省略，未予施作，而依合約規定及估驗計價表列「申報
估驗請款需按合約範圍中所列施工項目實做數量百分比計算」，
故未施作之工程項目不得申報計價，竟基於行使業務上登載不實
文書之概括犯意，連續在其業務上所掌管之第一次、第二次、第
四次及第五次估驗計價單上，委由知情之庚○○以嘉康公司之名
義製作上開估驗計價單時，將上述省略未施作之工程項目中之安
全圍籬分別於第一次製作估驗計價單時，虛列已施作百分之二十
、第四次製作估驗計價單時虛列已施作百分之二十及第五次製作
估驗計價單時虛列已施作百分之六十，另鋼支撐、鋼軌樁、襯木
板塞縫則於第二次製作估驗計價單時虛列已施作百分之百，而偽
造上開各該次業務上所掌之文書後，再由壬○○○分次送交黃錦
豐建築師事務所負責監造上開工程之上訴人即被告辛○○簽認，
而辛○○明知壬○○○未按圖說施作上開四項工程，竟與庚○○
聯絡後依庚○○指示，即基於行使業務上登載不實文書之概括犯
意，連續在其業務上所掌管之上開各該次不實之估驗計價單上估
驗校核者欄，蓋上黃錦豐建築師事務所及黃錦豐印章加以簽認，
表示所計價款及完成百分率已核對無訛，再交由庚○○在各該次
估驗計價單上蓋章簽認，而上開不實之估驗計價單上係庚○○所
填製，其亦明知上開之估驗計價單係虛偽不實，竟又基於行使公
務上登載不實文書之概括犯意，連續在其公務上所掌管之上開不
實之估驗計價單上估驗校核者欄，蓋上技士庚○○之印章表示所
計價款及完成百分率已核對無訛，再交由楊梅鎮公所不知情之民
政課課長、主計室、秘書及鎮長分別加以核批，均足以生損害於
楊梅鎮公所對於工程估驗計價之正確性。三、八十二年六月二日
楊梅鎮瑞原里統一社區駁崁因雨坍方，戊○○於同年七月間得知
桃園縣政府核定辦理修復「統一社區後駁崁搶修工程」後（下稱
駁崁工程），即在未取得縣政府授權及鎮公所授權初步緊急搶修
之打樁工程下，於八十二年八月間以私相授受之方式，先行指定
巨盟土木包工業負責人壬○○○承作該工程。嗣縣政府將上開搶
修工程授權楊梅鎮公所發包，戊○○於鎮公所預定工程開標日（
八十二年九月二十一日）前一日至縣政府向前縣長劉邦友陳情為
顧及里民安全，工程已發包施工中，縣長為免鬧雙包，即手諭暫
緩鎮公所辦理工程開標發包，再透過由縣政府於八十二年十一月
五日召開之「工程善後協調會」之決議，改授權瑞原里辦公處辦
理前項工程，戊○○為使該發包之工程能符合法定比價程序，遂
要求壬○○○提三家廠商供比價，壬○○○乃基於行使偽造私文
書之犯意，在未經有志土木包工業負責人曾文珠之同意，擅自取
用有志土木包工業存放於壬○○○處之大、小副章及統一發票專
用章，盜蓋如原判決附表六所示之印文於估價單上，另徵得騏大
土木包工業負責人陸至誠之同意，由陸至誠蓋用騏大土木包工業
之印章及統一發票專用章於其業已填具之估價單上，連同巨盟土
木包工業之估價單交付戊○○，戊○○明知上開估價單係虛應故
事，並未依比價之規定辦理，仍將依照規定商議比價之不實事項
，登載於其職務上所應製作之比價紀錄上，函送鎮公所轉陳縣政
府核撥工程款，均足生損害於有志土木包工業及桃園縣政府對工
程之監督，戊○○則於經辦上開公用工程之際，向壬○○○索取
回扣，壬○○○乃先於八十二年八月十一日簽發台灣中小企業銀
行楊梅分行10421－5帳戶、票號 AJ0000000號、面額十萬元、發
票日八十二年八月十一日之支票交付予戊○○，再陸續簽發如附
表四所示之支票並附表五所示之現金，總計六十八萬元中之十八
萬元充為戊○○之回扣，戊○○共計取得回扣二十八萬元等情。
又以公訴意旨另以：乙○○與甲○○共謀收受回扣，於納骨堂工
程數度因投標廠商數不足致流標後，由戊○○出面尋覓有意承攬
工程之承包商，議定得標廠商須支付渠等二百萬元之回扣，在獲
悉壬○○○有意承攬後，己○○、戊○○即同赴壬○○○住宅洽
商，幾經討價還價後談妥壬○○○交付一百五十萬元回扣，己○
○、戊○○即指示壬○○○自行覓妥三家營造廠領投標單，並將
甲○○所告知應秘密之底價二千二百四十五萬元洩露予壬○○○
，同時說明鎮公所由渠二人負責安排，要壬○○○放心。壬○○
○旋透過羅文國（業經判決確定）尋找廠商借牌投標，經商議以
總工程款百分之五，及提供百分之六十之進貨發票以為扣抵，向
嘉康公司負責人高家輝借用嘉康公司牌照投標，另羅文國在未徵
得通成公司負責人鄭俊通、上銓公司負責人廖運輝同意之情況下
，擅自盜用通成公司、上銓公司因業務關係所寄放之公司大、小
副章，偽造通成、上銓公司標單等私文書，持交壬○○○向鎮公
所圍標該納骨堂工程，足生損害於通成公司、上銓公司及楊梅鎮
公所公開招標之正確性。而於工程開標前，乙○○為使壬○○○
借牌之嘉康公司得標，乃指示庚○○該工程將由嘉康公司承做，
審標時放水，讓嘉康公司順利得標，嗣於八十二年六月二十二日
上午開標，庚○○明知係圍標，標單無效，應予流標，竟在開標
紀錄上填載符合規定，甲○○、乙○○亦知其事，仍加以簽認，
使壬○○○得以二千二百四十萬元得標，壬○○○即依約給付回
扣款一百五十萬元予戊○○、己○○、甲○○、乙○○、庚○○
等人朋分花用。壬○○○因支付回扣，致成本提高，為降低工程
成本，竟擅自不按圖說施工，辛○○明知壬○○○未按圖說施工
，仍於調查員追查時，製作按圖施工等之不實監工日報表，庚○
○明知上開情形，因已事先分得好處，又在乙○○指示下，幫忙
壬○○○製作不實估驗計價單，浮報工程款並收取壬○○○交付
之代價五千元共計三萬五千元，嗣後並加以簽認，而甲○○、乙
○○亦明知其事，亦加以簽認，使壬○○○溢領工程款七十七萬
八千零四十六元，均足生損害於楊梅鎮公所。另壬○○○前後七
次，以高家輝（業經判決無罪確定）所簽發嘉康公司如原判決附
表七所示之統一發票，向楊梅鎮公所請領一千七百二十二萬四千
二百一十五元工程款，而以借牌之不法方式，逃漏營業稅八十六
萬一千二百一十元，因認甲○○、乙○○均係犯行為時貪污治罪
條例第四條第一項第三款經辦公用工程收取回扣、刑法第一百三
十二條第一項之洩漏關於國防以外之秘密及刑法第二百十六條、
第二百十一條之行使偽造公文書之罪嫌，戊○○、己○○係犯刑
法第一百三十二條第一項之洩漏關於國防以外之秘密及刑法第二
百十六條、第二百十一條之行使偽造公文書之罪嫌，庚○○係犯
行為時貪污治罪條例第四條第一項第三款經辦公用工程收取回扣
及刑法第一百三十二條第一項之洩漏關於國防以外之秘密之罪嫌
，壬○○○則係涉犯行為時貪污治罪條例第十條第一項之交付賄
賂、刑法第二百十六條、第二百十條之行使偽造私文書及稅捐稽
徵法第四十一條之罪嫌，經審理結果，認不能證明乙○○等人此
部分犯罪，以及公訴意旨又以：緣楊梅鎮在七十九年間舊有位於
三湖里垃圾場使用已達飽和，經鎮公所公開徵求垃圾場用地，而
尋得轄內頭湖段如附表一、二所示地號土地二十八筆，面積6.98
29公頃及下陰影窩段如附表三所示地號七筆，面積 2.7公頃兩處
土地以為垃圾衛生掩埋場用地，七十九年六月間鎮公所陳報台灣
省政府會勘，台灣省政府環境保護處分別於七十九年七月十六日
、八十年二月十一日函覆經會勘結果認如附表一、二所示之土地
適合設置垃圾場，楊梅鎮公所乃著手購買如附表一、二所示之土
地充作設置垃圾場用地，但因預算遭代表會議決「保留」無法購
置，因而將購地計畫暫予擱置。嗣因楊梅鎮垃圾問題愈演愈烈，
鎮公所購買如附表一所示土地充當垃圾場用地勢在必行，被告癸
○○、丑○○、寅○○、卯○○、辰○○、丁○○、丙○○乃聽
從乙○○（其涉犯經辦公用物品有舞弊罪業如上述）之建議，即
先行取得如附表一所示土地，再轉售予鎮公所，由乙○○、卯○
○、寅○○出面向附表一所示土地之所有權人彭盛崇、葉國賓、
彭明光、彭阿肇、陳光明、楊煜基等以每臺甲一千三百萬元價格
（農地移轉免增值稅）購買，並移轉登記於寅○○名下，寅○○
再於八十二年三月間將如附表一所示之土地移轉登記於丑○○名
下，甲○○（其涉犯經辦公用物品有舞弊之情事業如上述），則
於八十二年四月間，為辦理垃圾衛生掩埋場之土地購置，乃組成
購地小組，並指定乙○○任召集人，乙○○在數次會議中均積極
運作促使委員會同意以不合理之高價購買上開土地之，嗣因大部
分購地小組委員均反對購買，乙○○乃於八十二年七月七日第七
次會議時提議，將購地問題改交由上級機關桃園縣政府決定，而
桃園縣政府誤認楊梅鎮公所已通過以每公頃六千一百七十二萬元
之不合理高價購買附表一、二所示之土地，而准予核備上開購地
案後，甲○○旋於同年七月二十九日與丑○○簽訂買賣契約，依
買賣契約第三項之約定，於簽約時支付三千五百萬元，並函請縣
政府補助六千二百萬元，交付給丑○○，因認癸○○、丑○○、
寅○○、卯○○、辰○○、丙○○、丁○○七人（下稱癸○○等
七人）與甲○○、乙○○有共犯貪污治罪條例第四條第一項第三
款購辦公用物品有舞弊情事及刑法第二百十三條之公務員登載不
實之罪嫌等語，經審理結果，認為不能證明癸○○等七人此部分
被訴犯行，因而撤銷第一審關於甲○○經辦公用工程舞弊部分及
乙○○、庚○○、戊○○、壬○○○、己○○、癸○○、丑○○
、寅○○、卯○○科刑及第一審諭知子○○無罪部分之判決，改
判依修正前刑法牽連犯規定從一重論處甲○○、乙○○、子○○
共同依據法令從事公務之人員，購辦公用物品，有舞弊情事之罪
刑；依修正前刑法連續犯規定，論處庚○○連續行使公務員明知
為不實之事項，而登載於職務上所掌之公文書，足以生損害於公
眾及他人；戊○○共同意圖為自己不法之所有，以詐術使人將本
人之物交付；又依據法令從事公務之人員，經辦公用工程，收取
回扣二罪刑論處；己○○共同意圖為自己不法之所有，以詐術使
人將本人之物交付之罪刑；依修正前刑法連續犯規定論處壬○○
○連續行使從事業務之人，明知為不實之事項，而登載於業務上
作成之文書，足以生損害於他人；及行使偽造私文書，足以生損
害於他人二項罪刑，對於上揭科刑之被告甲○○、乙○○、子○
○、庚○○、戊○○、己○○、壬○○○另被訴上揭公訴意旨所
指之犯罪部分，認為不能證明犯罪，而於理由說明此部分與有罪
部分，有裁判上一罪關係，故不另為無罪諭知。並撤銷第一審關
於癸○○、丑○○、寅○○、卯○○四人科刑部分（共同與依據
法令從事公務之人員，經辦公用工程有舞弊情事）之判決，改判
諭知其四人無罪，並維持第一審諭知辰○○、丙○○、丁○○三
人無罪部分之判決，駁回該部分檢察官在第二審之上訴。固非無
見。
惟查：(一)原判決理由壹之二（原判決書第十頁）說明：被告甲○
○就納骨堂工程舞弊被訴犯貪污治罪條例第四條第一項第三款經
辦公用工程收取回扣罪、刑法第一百三十二條第一項之洩密罪、
第二百十六條、第二百十一條之行使偽造或變造公文書罪部分，
業經原審法院前審（上訴審）判決無罪確定在案，原判決理由竟
又就此部分加以論斷宋文雄被訴犯罪不能證明之理由（原判決書
第三十二頁至第五十頁），即就已判決確定無罪部分，重複加以
審判論斷，自有未合。(二)被告以外之人於審判外之言詞或書面陳
述，除法律有規定者外，不得作為證據，刑事訴訟法第一百五十
九條第一項定有明文。原判決併採用證人林廷煥、謝慶州、李春
增、余聲明、彭元紹、鄧易鈞、子○○、許碧純、曾國政、張馨
文、葉焜郎、謝乾文、陳金菊、戊○○、壬○○○、葉秀榮、曾
文珠等人於法務部調查局北部地區機動工作組（下稱調查局北機
組）或檢察官偵查中之證述作為認定被告甲○○、乙○○、子○
○、庚○○、戊○○、己○○、壬○○○等人上揭犯行之證據，
然上揭證人於調查局北機組或檢察官偵查中之證述，除被告本人
之陳述作為該被告本人犯行之證據以外，乃屬被告以外之人於審
判外之言詞陳述，原判決未據說明該審判外之陳述符合刑事訴訟
法何一特別規定而得採為證據之理由，遽採該陳述作為認定犯罪
事實之證據，自有未合。(三)關於楊梅鎮公所購置垃圾場用地弊案
部分：原判決於理由欄既認定被告卯○○、寅○○、丑○○、癸
○○等人與被告甲○○、乙○○素為熟識、交往密切（原判決書
第五十三頁最末一行、第五十四頁第一行記載），並於事實欄（
事實一）認定甲○○、乙○○二人認為如取得附表一所示土地，
再轉售予鎮公所作為垃圾場用地，必有利潤，乃建議國際青商會
友人即被告卯○○、丁○○、丙○○、寅○○、辰○○、丑○○
、癸○○等七人（下稱卯○○等七人）購買該土地，並推由卯○
○、寅○○出面向該土地之所有權人彭盛崇等人達成以每台甲一
千三百萬元價格購買，並移轉登記於寅○○名下，寅○○再於八
十二年三月間將該土地移轉登記於丑○○名下，其後，甲○○、
乙○○即以事實一所載之舞弊方法，矇使桃園縣政府誤認楊梅鎮
公所已通過以每公頃六千一百七十二萬元之不合理高價購買附表
一之土地以及附表二之土地，再由甲○○於同年七月二十九日與
丑○○簽約，以每公頃六千一百七十二萬元（含土地增值稅）之
不合理價格（先前地主係願以每公頃一千三百萬元之價格出售，
並願負擔土地增值稅），買受附表一之土地，並支付土地價款予
丑○○等情。則設若卯○○等七人未與甲○○、乙○○、子○○
相互勾串共同為上揭購置垃圾場用地，私擅提高價格購買藉以牟
利之行為，則何以卯○○等七人願購買該土地？購買土地後何以
先移轉登記於一人名下？又何以甲○○、乙○○、子○○三人願
以上揭舞弊方法矇使桃園縣政府誤認楊梅鎮公所已通過以每公頃
六千一百七十二萬元之價格購買上揭土地，再由楊梅鎮公所以該
不合理之高價向丑○○購買上揭土地？對上述疑點，原審未進一
步詳予調查釐清、說明，遽認該垃圾場用地之購置舞弊行為僅係
甲○○、乙○○、子○○三人共同所為，並無證據足以證明卯○
○等七人亦參與該犯行，憑以為判決，尚嫌速斷，並有查證未盡
及理由尚欠完備之違誤。(四)關於納骨堂工程弊案部分：被告庚○
○於調查局北機組受訊問時已供認：伊替壬○○○製作七次估驗
計價表，壬○○○為酬謝伊，由葉秀榮（即壬○○○之妻）每次
均交付伊五千元，七次共三萬五千元，並稱：原壬○○○之估驗
計價單，因審核被伊退件數次，後來乙○○指示伊，要伊幫壬○
○○製作估驗計價單，並要伊在審核時多予幫忙，伊只得照乙○
○指示辦理。伊確係在乙○○之指示下，需按其指示辦理致觸法
網等語（偵字第一一０九七號偵查卷第二十一頁、第二十二頁）
，其上揭所述並經葉秀榮於調查局北機組證實（偵字第九九五九
號偵查卷(二)第十四頁）。而原判決事實（事實二之(一)）亦認定被
告己○○、戊○○有向壬○○○保證讓其得標承攬納骨堂工程，
並告知底價為二千二百四十五萬五千元，並指示其覓妥三家營造
廠商投標，投標時，被告庚○○即楊梅鎮公所技士明知投標不符
規定，投標無效，應予流標，竟仍矇使壬○○○得標，得標後，
壬○○○則交付款項一百萬元予己○○，由己○○收下其中九十
七萬元，其餘三萬元則分予戊○○，嗣戊○○再向壬○○○索取
五十萬元，因壬○○○支付上揭一百五十萬元，致承攬工程利潤
大減，不按工程圖說施工，而為如原判決事實之減工減料行為，
估驗計價單亦製作不實，庚○○明知其情，仍予估驗簽認，並報
請民政課長、秘書等人核批等情。則有關己○○、戊○○二人何
以知道該工程之底價而得以轉告壬○○○？該工程底價之訊息是
否來自庚○○、乙○○？庚○○、乙○○是否有與己○○、戊○
○勾串，藉洩露工程底價、擔保讓壬○○○得標承攬上揭工程，
並由庚○○於開標紀錄公文書登載不實，使壬○○○得標，於壬
○○○不按工程圖說施工時，由庚○○於其登載不實之估驗計價
單予以簽認，並藉以作為對價關係向壬○○○索取賄賂？因而使
壬○○○對於公務員（庚○○、乙○○）交付上揭賄賂？亦即庚
○○、乙○○是否有與己○○、戊○○勾串，就庚○○主管之上
揭工程開標，估驗等事務，圖利壬○○○？並進而向壬○○○索
取賄賂？壬○○○是否有被訴對於依據法令從事公務之人員，關
於違背職務之行為交付賄賂之犯行？原審未併就上揭事證，深入
調查，加以勾稽研求，遽認庚○○僅有連續行使公務員明知為不
實之事項，而登載於職務上所掌公文書之犯行，己○○、戊○○
僅有詐欺取財之犯行，壬○○○僅有連續行使業務上登載不實文
書之犯行，渠等及乙○○均無被訴貪瀆犯行（此部分上揭被告乙
○○、庚○○、戊○○、己○○係被訴犯貪污治罪條例第四條第
三款之經辦公用工程收取回扣罪，壬○○○係被訴犯對於依據法
令從事公務之人員關於違背職務之行為交付賄賂罪），尚嫌速斷
，同有查證未盡及理由不備之違誤。又戊○○、己○○被訴上揭
貪瀆犯行之事實，與刑法詐欺取財之事實，基本社會事實是否同
一，能否遽予變更起訴事實非無疑問，原判決對戊○○、己○○
論處刑法詐欺取財罪刑，非無適用法則不當之違誤。(五)關於駁崁
工程弊案部分：原判決事實（事實三）既認定楊梅鎮瑞原里里長
戊○○於獲桃園縣政府授權辦理駁崁工程時，明知壬○○○提出
之土木包商之估價單係虛偽不實（其中尚有冒以有志土木包工業
負責人曾文珠名義偽造之估價單），且其於招標該工程時亦未依
比價規定辦理，竟仍於職務上所掌公文書即比價紀錄上，登載不
實事項（即登載已照規定比價），函送楊梅鎮公所轉陳桃園縣政
府核撥工程款，使壬○○○取得承包工程款，戊○○並向壬○○
○索取錢款計為十八萬元等情（先前壬○○○先行交付之十萬元
，原判決已明當時戊○○尚未獲得縣政府授權承辦上揭工程，
難認為係屬於賄賂錢款）。則戊○○是否以上揭違背職務之行為
使壬○○○領得上揭工程款，並以此違背職務行為為對價關係向
壬○○○索取十八萬元之賄賂，壬○○○並因此交付該賄賂錢款
予戊○○？亦即戊○○之向壬○○○要求並進而收取上揭錢款，
是否名為回扣，實為賄賂？倘係賄賂，則是否應認戊○○係犯八
十一年七月十七日修正公布之舊貪污治罪條例第四條第五款之對
於違背職務之行為收受賄賂罪，而壬○○○係觸犯同法第十條第
一項之對於依據法令從事公務之人員，關於違背職務之行為交付
賄賂罪？原審未詳予勾稽研求，對戊○○收受上揭錢款部分，認
係構成經辦公用工程收取回扣罪，對於壬○○○交付上揭賄賂錢
款部分，則認為尚難認其所為構成貪瀆犯行，僅有行使偽造私文
書之犯行，而無被訴貪瀆犯行，亦有未當。綜上所述，應認檢察
官對於原判決關於甲○○、乙○○、子○○、庚○○、戊○○、
壬○○○、己○○、寅○○、卯○○、癸○○、丙○○、丁○○
、丑○○、辰○○等十四人（下稱甲○○等十四人）上訴部分以
及甲○○、乙○○、子○○、戊○○、壬○○○（關於行使偽造
文書部分）對於不利於己之部分提起上訴，均非無理由；又原判
決論處戊○○詐欺取財部分及論處壬○○○行使登載不實之業務
文書部分，因檢察官認係各犯裁判上一罪，即分別與得上訴於第
三審之戊○○貪瀆部分及壬○○○行使偽造私文書部分及貪瀆部
分，有裁判上一罪審判不可分之關係，故應就戊○○詐欺取財部
分及壬○○○行使業務登載不實文書部分一併撤銷。從而應認原
判決關於甲○○等十四人部分，均有撤銷發回之原因。至於原判
決對於甲○○、乙○○、子○○、庚○○、戊○○、壬○○○、
己○○不另為無罪諭知部分，基於審判不可分之原則，應併予發
回。
二駁回部分
(一)己○○上訴駁回部分
按刑法第三百三十九條第一項之詐欺取財罪，依刑事訴訟法第三
百七十六條第四款規定，係屬於不得上訴於第三審之案件。己○
○對不利於己之詐欺取財罪提起第三審上訴部分，為法所不許，
應予駁回。其上訴部分雖應予駁回，然檢察官對己○○上訴部分
，則經認為有理由，故原判決關於己○○部分，仍應予撤銷，發
回原審法院，附此敘明。
(二)檢察官對辛○○之上訴及辛○○上訴駁回部分
按刑法第二百十六條、第二百十五條之行使登載不實之業務上文
書罪，依刑事訴訟法第三百七十六條第一款規定，屬於不得上訴
於第三審之案件。原審依上揭法條論處辛○○罪刑，辛○○依法
不得提起第三審上訴，其提起之上訴，為不合法。至於檢察官對
於辛○○上訴部分，因原判決對於撤銷第一審關於辛○○部分不
當之科刑判決，改判依修正前刑法連續犯規定論處其連續行使業
務文書登載不實罪刑，以及對於起訴書所及辛○○牽連觸犯背
信罪部分，認為不能證明該部分犯罪，已詳予明所依憑之證據
及理由，並說明：辛○○係上揭納骨堂工程監造人黃錦豐建築師
指派監造該工程之人，並非為楊梅鎮公所處理事務之人，其僅犯
原判決事實所載之行使登載不實之業務文書罪，而不能認其另犯
背信罪之理由甚詳。核原判決該部分論斷尚無不合。檢察官上訴
意旨指摘該部分論斷，與建築實務及有關建築法令不符，違背經
驗法則，有不適用法則違誤等語，係就原審採證認事職權之適法
行使及原判決已論斷說明事項，重複為事實之爭辯，並非適法之
第三審上訴理由，該部分上訴，違背法律上之程式，應予駁回；
其對辛○○行使登載不實之業務文書輕罪部分之上訴，亦應認為
不合法，併予駁回。又關於辛○○被訴背信罪部分，繫屬於第一
審法院之時間為八十三年十月二十四日，原得上訴於第三審法院
，依刑事訴訟法施行法第五條第一項規定，仍應依修正前之程序
終結之，附此明。
據上論結，應依刑事訴訟法第三百九十七條、第四百零一條、第
三百九十五條前段，判決如主文。
中    華    民    國  九十六  年    八    月   十六   日
                      最高法院刑事第八庭
                          審判長法官  陳　正　庸
                                法官  賴　忠　星
                                法官  林　開　任
                                法官  林　立　華
                                法官  趙　文　淵
      本件正本證明與原本無異
                                      書  記  官
中　　華　　民　　國　九十六　年　　八　　月　二十四　日
                                                    M
